臺灣臺中地方法院刑事判決　　　　　　100年度易字第1954號
公　訴　人　臺灣臺中地方法院檢察署檢察官
被　　　告　陳元榮
上列被告因詐欺案件，經檢察官提起公訴（100 年度偵字第8735
、10877 號），本院判決如下：
    主    文
陳元榮幫助意圖為自己不法之所有，以詐術使人將本人之物交付
，累犯，處有期徒刑伍月，如易科罰金，以新臺幣壹仟元折算壹
日。
    犯罪事實
一、陳元榮前因施用第一級毒品案件，經本院以98年度訴字第13
    89號判處有期徒刑10月確定，於民國99年5 月20日縮刑期滿
    執行完畢。詎仍不知悔改，明知個人在金融機構帳戶之金融
    卡係供自己使用之重要理財工具，關係個人財產、信用之表
    徵，且可預見金融卡及其密碼資料如交予他人使用，極易被
    利用為與財產有關之犯罪工具，使犯罪更難查緝，竟不顧他
    人可能遭受財產上損害之危險，而基於縱若其所提供之金融
    機構帳戶被利用作為遂行他人詐欺取財之行為使用，亦不違
    背其本意之幫助犯意，於100 年1 月18日至同年2 月15日前
    之某日，在不詳地點，以不詳方法，將其在中華郵政股份有
    限公司臺中太平宜欣郵局所開立帳號00000000000000號帳戶
    （下稱太平宜欣郵局帳戶）及渣打國際商業銀行股份有限公
    司文心分行所開立帳號0000000000000000號帳戶（原新竹國
    際商業銀行帳戶，下稱渣打銀行帳戶）之提款卡連同密碼，
    以不詳代價，交付予不詳姓名年籍之詐騙集團成員，而容許
    該人與所屬之詐騙集團成員，藉其帳戶遂行詐欺取財犯罪。
    嗣上開詐欺集團之不詳姓名年籍成員取得陳元榮之上開太平
    宜欣郵局及渣打銀行帳戶之提款卡連同密碼後，即與其所屬
    詐欺集團之成員基於意圖為自己不法所有之犯意，為下列之
    詐騙行為：
  (一)於100 年2 月15日晚間8 時許，先由該詐騙集團某真實姓名
    、年籍不詳之成員自稱係網路購物業者，撥打電話予李佳芳
    ，向其佯稱：其在網路購物，因客服人員點選錯誤，將導致
    連續12期，按月自其帳戶內扣款新臺幣（下同）370 元云云
    ，再由該詐騙集團另一真實姓名、年籍不詳之成員，假冒土
    地銀行人員撥打電話向李佳芳誆稱：需至提款機操作取消分
    期云云，致李佳芳陷於錯誤，遂依該詐騙集團成員之指示，
    於同年月10日某時許，在高雄市路○區路竹郵局內，以無摺
    存款方式，將10萬元存入陳元榮上開太平宜欣郵局帳戶內，
    上開款項並於存款當日即遭提領一空。
  (二)於100 年2 月16日晚間9 時10分許，由該詐騙集團某真實姓
    名、年籍不詳之成員自稱係網路賣家，撥打電話予胡佳宇，
    向其佯稱：在網路購物設定成自動分期付款，需至提款機操
    作取消分期云云，致胡佳宇陷於錯誤，遂依該詐騙集團另一
    真實姓名、年籍不詳成員之指示，於同日晚間10時42分許，
    前往臺南市○○○路○ 段242 號之渣打銀行，以該銀行所設
    置之自動櫃員機提款10萬元後，存入陳元榮上開渣打銀行帳
    戶內，上開款項並於存款當日即遭提領一空。
  (三)於100 年2 月16日晚間9 時許，先由該詐騙集團某真實姓名
    、年籍不詳之成員自稱係雅虎奇摩客服人員，撥打電話予蔡
    文郡，向其佯稱：在網路購物誤設定成自動分期付款，會請
    彰化銀行客服與其聯絡云云，再由該詐騙集團另一真實姓名
    、年籍不詳之成員，假冒彰化銀行人員撥打電話向蔡文郡誆
    稱：需至提款機操作取消分期云云，致蔡文郡陷於錯誤，遂
    依該詐騙集團成員之指示，分別於同日晚間11時5 分、11時
    9 分許，在新北市○○區○○路與富國路口之渣打銀行所設
    置之自動櫃員機，先後將1000元、6 萬9000元存入陳元榮上
    開渣打銀行帳戶內，上開款項並於存款當日即遭提領一空。
    嗣因李佳芳、胡佳宇、蔡文郡發覺受騙，均報警處理而查悉
    上情。
二、案經臺中市政府警察局太平分局報告臺灣臺中地方法院檢察
    署檢察官偵查起訴。
    理    由
壹、證據能力方面：
一、按被告以外之人（包括證人、鑑定人、告訴人、被害人及共
    同被告等）於審判外之陳述雖不符刑事訴訟法第159 條之1
    至之4 等4 條之規定，而經當事人於審判程序同意作為證據
    ，法院審酌該言詞陳述或書面陳述作成時之情況，認為適當
    者，亦得為證據；當事人、代理人或辯護人於法院調查證據
    時，知有刑事訴訟法第159 條第1 項不得為證據之情形，而
    未於言詞辯論終結前聲明異議者，視為有前項之同意，同法
    第159 條之5 定有明文。立法意旨在於傳聞證據未經當事人
    之反對詰問予以核實，原則上先予排除。惟若當事人已放棄
    反對詰問權，於審判程序中表明同意該等傳聞證據可作為證
    據；或於言詞辯論終結前未聲明異議，基於尊重當事人對傳
    聞證據之處分權，及證據資料愈豐富，愈有助於真實發見之
    理念，且強化言詞辯論主義，使訴訟程序得以順暢進行，上
    開傳聞證據亦均具有證據能力。查證人即被害人李佳芳、胡
    佳宇、蔡文郡於警詢中所為之陳述，對被告陳元榮而言，性
    質上屬傳聞證據，惟被告於本院準備程序時表示沒有意見等
    語（見本院卷第18頁背面），且被告及檢察官於本院審理中
    調查證據時，知有刑事訴訟法第159 條第1 項不得為證據之
    情形，亦未於言詞辯論終結前聲明異議，本院審認上開證據
    作成時之情況，應無違法取證或不當情事，與本案待證事實
    間復具有相當之關聯性，以之作為證據應屬適當，依刑事訴
    訟法第159 條之5 規定，自有證據能力。
二、又傳聞法則乃對於被告以外之人於審判外之言詞或書面陳述
    而為之規範，本案判決以下所引用之非供述證據，無刑事訴
    訟法第159 條第1 項規定傳聞法則之適用，經本院於審理時
    依法踐行調查證據程序，檢察官及被告均不爭執各該證據之
    證據能力，且與本案待證事實具有自然之關聯性，亦查無依
    法應排除其證據能力之情形，依法自得作為證據。
貳、實體方面：
一、訊據被告陳元榮固坦承上開太平宜欣郵局及渣打銀行帳戶為
    其所開立，惟矢口否認有何幫助詐欺之犯行，辯稱：伊將密
    碼寫在紙上，放在上開太平宜欣郵局帳戶及渣打銀行帳戶提
    款卡護套內，兩張提款卡係於100 年1 月18或19日同時遺失
    云云。經查：
  (一)上開太平宜欣郵局及渣打銀行帳戶確係被告所開立，且被告
    於100 年1 月18日甫領得太平宜欣郵局帳戶之提款卡乙節，
    業據被告坦承不諱，並有被告所有上開太平宜欣郵局存簿影
    本、郵政存簿儲金立帳申請書及渣打100 年3 月10日渣打商
    銀SCB 文心字第1000000017號函檢送之開戶基本資料各1 份
    在卷可佐。又證人即被害人李佳芳、胡佳宇、蔡文郡分別於
    上揭犯罪事實欄一(一)、(二)、(三)所載時、地，遭人以如犯罪事
    實欄一(一)、(二)、(三)所載之詐術詐騙，致均陷於錯誤，而各將
    如犯罪事實欄一(一)、(二)、(三)所示金額，分別存入被告所有上
    開太平宜欣郵局帳戶及渣打銀行帳戶內，且旋遭提領一空之
    事實，業據證人李佳芳、胡佳宇、蔡文郡分別於警詢時指述
    綦詳，並有證人胡佳宇提出之渣打銀行自動櫃員機交易明細
    表1 紙、被告所有上開太平宜欣郵局帳戶查詢帳戶最近交易
    資料及被告所有前開渣打銀行資金往來明細各1 份在卷足憑
    。足證上開被告所開立之太平宜欣郵局帳戶及渣打銀行帳戶
    確係供詐欺集團用以向被害人李佳芳、胡佳宇、蔡文郡詐騙
    款項之用。
  (二)雖被告以前揭情詞置辯，然查：(1)被告對於其上開太平宜欣
    郵局帳戶及渣打銀行帳戶之提款卡確係遺失乙節，始終無法
    提出相關之有利證據供本院調查以實其說，且被告於警詢時
    供稱：伊上開太平宜欣郵局及渣打銀行帳戶提款卡，係於10
    0 年1 月18、19日放在褲子口袋內遺失，當時存摺亦有一同
    攜帶，但因體積較大並未遺失，伊係將密碼寫在提款卡上云
    云；於偵查中供述：伊將密碼寫在一張紙上放在太平宜欣郵
    局及渣打銀行帳戶2 張提款卡護套內，提款卡於100 年1 月
    18 、19 日遺失，存摺在伊家中云云；於本院審理時供稱：
    伊將密碼夾在存摺內，存摺連同提款卡一起遺失不見云云（
    見本院100 年7 月26日審判筆錄第8 頁），足見被告對於其
    提款卡密碼存放方式、存摺有無一同遺失等節，前後供述不
    一，是被告此部分所辯是否可信，已非無疑。(2)又金融帳戶
    存摺、提款卡為個人理財之重要工具，被告係國中肄業（見
    其警詢筆錄教育程度欄），且於行為時已年滿38歲，依其智
    識、能力，理應將上開郵局及銀行帳戶存摺及提款卡妥善保
    管，如有遺失、失竊之情事，亦應立即申報掛失；尤以時下
    相關金融帳戶遭犯罪集團利用之新聞報導層出不窮，政府亦
    不遺餘力地提醒民眾注意、警覺，苟若遺失或失竊，應無不
    加理會之可能；且為避免徒增金融帳戶款項遭人持提款卡併
    同輕易得知之密碼盜領款項，稍有社會歷練、經驗之人，均
    知應將存摺、提款卡分開放置，並將密碼牢記心中，而不在
    任何物體上標示或載明密碼，且不應輕易告知他人，若有記
    錄密碼，亦會將密碼記於他處，並將存摺、提款卡分別妥善
    放置避免一併遭竊，被告既為年滿38歲之成年人，應有相當
    之智識能力，此社會經驗常情亦為其所熟知。而依被告於偵
    查中供述：伊上開太平宜欣郵局及渣打帳戶提款卡均係以其
    農曆生日「610415」作為密碼等語（見偵查卷第41頁），顯
    見該組密碼有其特殊性，參以被告於偵查中尚能當庭清楚道
    出該組密碼數字，足見被告對於上開密碼當能清晰記憶而無
    遺忘之可能，則被告又何需大費週章將密碼書寫在提款卡內
    或紙條上，再於紙條存放在提款卡護套或存簿內，被告此舉
    亦與一般常情有違。(3)再者，詐欺集團以他人帳戶供作款項
    出入之人頭帳戶，必定會先取得帳戶申請人之同意，否則若
    帳戶申請人辦理掛失止付，被害人所匯入之款項即遭凍結無
    法提領，而帳戶申請人反可輕易藉由辦理補發存摺、變更印
    鑑及密碼，將款項提領一空，詐欺取財集團成員精心策劃詐
    騙之成果將因存簿來源取得之不可靠性，無法順利領得詐欺
    款項，而導致心血功虧一簣，犯罪集團當無甘冒此風險之理
    ，參以被害人李佳芳、胡佳宇、蔡文郡遭詐騙而存款至被告
    上開太平宜欣郵局帳戶及渣打銀行後，該詐欺集團成員旋即
    於同日分次以提款卡提領該帳戶內之款項一空，倘非被告提
    供該等帳戶提款卡、密碼予不詳姓名年籍之詐欺集團成員，
    該帳戶應無於瞬間即遭人以提款卡、密碼資料進行提款使用
    ，足見該詐欺集團向被害人詐騙時，已有把握該等帳戶不會
    遭帳戶所有人即被告向郵局及銀行申請掛失手續，而此等確
    信在該等帳戶係遭擅自取走或失竊之情形，實無發生之可能
    ，足見被告上開所辯，在在與常理有重大違背，顯不足採。
    從而，被告應有於100 年1 月18日至同年2 月15日前之某日
    ，在不詳地點，以不詳方法，將其上開太平宜欣郵局帳戶及
    渣打銀行帳戶之提款卡連同密碼，以不詳代價，交付予不詳
    姓名年籍之詐騙集團成員之事實，洵堪認定。
  (三)按刑法上之故意，分直接故意（確定故意）與間接故意（不
    確定故意），「行為人對於構成犯罪之事實，明知並有意使
    其發生者」為直接故意，「行為人對於構成犯罪之事實，預
    其發生而其發生並不違背其本意者」為間接故意。又按今日
    一般人至銀行或郵局開設帳戶並非難事，如非供犯罪之非法
    使用，衡情自無置自己名義帳戶不用，而取得他人帳戶使用
    之必要。又衡諸金融存款帳戶事關存戶個人財產權益之保障
    ，除非本人或與本人親密關係者，難認有何理由可自由流通
    使用該存摺，而一般人均有妥為保管防阻他人任意使用之認
    識，縱因特殊情況偶有交他人使用之需，亦必然深入瞭解用
    途再行提供以使用，方符常情；且存摺、金融卡等有關個人
    財產、身分之物品，其本身並無任何交易之價值，且倘若淪
    落不明人士手中，更極易被利用為與財產犯罪有關之犯罪工
    具；是無正當理由，將帳戶提供他人使用，客觀上足可預見
    其目的，係欲以該金融帳戶供作犯罪出入之帳戶或其他不法
    目的，否則應無隱匿自己名義帳戶而購買或借用他人金融帳
    戶使用之必要。且邇來利用電話或報紙刊登廣告詐欺取財之
    犯罪類型層出不窮，該等犯罪多數均係利用人頭帳戶作為出
    入帳戶，並經媒體廣為披載，此應為一般人本於一般認知能
    力所易於意會者，凡對社會動態尚非全然不予關注者均能知
    曉。被告於行為時為38歲之成年人，已有相當之社會經驗，
    對於帳戶提供他人使用，將可能為他人從事不法，應有預見
    ，是被告具備幫助詐欺取財之不確定故意，應可認定。而被
    告有此不確定故意，仍將上開太平宜欣郵局帳戶及渣打銀行
    帳戶之提款卡連同密碼交予不詳姓名年籍之成年男子所屬之
    詐欺集團為詐欺犯罪之用，其雖並未參與上開犯罪之構成要
    件行為，然其顯係以幫助他人犯罪之意思，實施上開犯罪構
    成要件以外之行為，其幫助詐欺取財犯行，亦可認定。
  (四)綜上所述，被告上開所辯，顯屬事後卸責之詞，不足採信。
    本案事證明確，被告幫助詐欺之犯行堪以認定，自應依法論
    科。
二、論罪科刑：
    按刑法上之幫助犯，係對於犯罪與正犯有共同之認識，而以
    幫助之意思，對於正犯資以助力，而未參與實施犯罪之行為
    者而言，迭據最高法院著有75年度臺上字第1509號、84年度
    臺上字第5998號及88年度臺上字第1270號判決意旨可供參照
    。是以，如未參與實施犯罪構成要件之行為，且係出於幫助
    之意思提供助力，即屬幫助犯，而非共同正犯。本案被告陳
    元榮提供上開太平宜欣郵局帳戶及渣打銀行帳戶之提款卡及
    密碼予詐騙集團之不詳年籍、姓名之詐欺成員使用，雖使該
    成員得基於詐欺取財之犯意，向被害人李佳芳、胡佳宇、蔡
    文郡施以詐術，致使被害人李佳芳、胡佳宇、蔡文郡均陷於
    錯誤，依詐欺集團成員指示匯款至被告所提供之上開太平宜
    欣郵局及渣打銀行帳戶內，而遂行其詐欺取財之犯行，惟如
    前述，被告單純提供帳戶供人使用之行為，並不等同於向被
    害人施以欺罔之詐術行為，且亦無證據證明被告有參與詐欺
    取財犯行之構成要件行為，是核被告陳元榮所為，係犯刑法
    第30條第1 項前段、第339 條第1 項之幫助詐欺取財罪。又
    被告係幫助犯，並未實際參與詐欺犯行，所犯情節較正犯輕
    微，爰依刑法第30條第2 項規定，減輕其刑。另被告以1 次
    提供上開太平宜欣郵局、渣打銀行帳戶之提款卡連同密碼之
    幫助詐欺犯行，供詐欺集團分別向被害人李佳芳、胡佳宇、
    蔡文郡詐取財物，係一行為觸犯數罪名，為想像競合犯，應
    從一重處斷。被告前因施用第一級毒品案件，經本院以98年
    度訴字第1389號判處有期徒刑10月確定，於99年5 月20日縮
    刑期滿執行完畢等情，有臺灣高等法院被告前案紀錄表在卷
    可按，其於5 年以內故意再犯本案有期徒刑以上之罪，為累
    犯，應依刑法第47條第1 項規定加重其刑。並依法先加重而
    後減輕其刑。爰審酌被告雖未實際參與詐欺取財犯行，但其
    提供帳戶供不法犯罪集團使用，不僅造成執法機關不易查緝
    犯罪行為人，嚴重危害社會治安，助長社會犯罪風氣，更造
    成被害人求償上之困難，且犯後猶否認犯行，難認有悔意，
    及被害人遭詐騙之金額，並參酌本件犯罪情節，暨被告為國
    中肄業之智識程度、家庭經濟狀況勉持之生活狀況（見警A
    卷第2 頁）等一切情狀，量處如主文所示之刑，並諭易科罰
    金折算標準，以資懲儆。
據上論斷，應依刑事訴訟法第299 條第1 項前段，刑法第30條第
1項 前段、第2 項、第339 條第1 項、第55條前段、第47條第1
項、第41條第1 項前段，刑法施行法第1 條之1 ，判決如主文。
本案經檢察官吳昆璋到庭執行職務。
中    華    民    國    100    年    8    月    9    日
                  刑事第十七庭  審判長法  官  劉邦繡
                                      法  官  簡芳潔
                                      法  官  劉惠娟
以上正本證明與原本無異。
如不服本判決，應於收受送達後10日內向本院提出上訴書狀（應
敘述具體理由並附繕本）。
上訴書狀如未敘述理由，應於上訴期間屆滿後20日內補提理由書
於本院。
                                      書記官  林世佳
中    華    民    國    100    年    8    月    9    日
附錄本判決論罪科刑之法條：
刑法第30條
幫助他人實行犯罪行為者，為幫助犯。雖他人不知幫助之情者，
亦同。
幫助犯之處罰，得按正犯之刑減輕之。
刑法第339條第1項
意圖為自己或第三人不法之所有，以詐術使人將本人或第三人之
物交付者，處5 年以下有期徒刑、拘役或科或併科1千 元以下罰
金。